最高法院刑事判決　　　　　　　　　　　　　　　　九十三年度台上字第二○七號
　　上　訴　人　甲○○
　　　　　　　　　　　　在押.
　　　　　　　　乙○○
　　　　　　　　　　　　現居台北市北投區○○○○路七十五之十六號
右上訴人等因違反毒品危害防制條例案件，不服台灣高等法院中華民國九十二年五月
二十九日第二審更審判決（九十一年度重上更(五)字第一八一號，起訴案號：台灣台北
地方法院檢察署八十六年度偵字第九五二七、九六七○、一三二五七號），提起上訴
，本院判決如左：
    主  文
原判決撤銷，發回台灣高等法院。
    理  由
本件原判決認定上訴人甲○○自民國八十五年十一月間起，基於販賣毒品海洛因牟利
之概括犯意，先後多次在台北、基隆、宜蘭、高雄等地，以每兩新台幣（下同）十二
萬元，每錢一萬五千元之價格，向綽號「東尼」、「林仔」之不詳姓名之人販入不詳
數額之海洛因後，再以每兩賺三萬元至五萬元之利潤，販賣予不詳姓名及下列人員牟
利（因甲○○否認販賣，致無從認定此部分販賣毒品之次數及數量）。其間於同年十
一月中旬，及八十六年二月中旬，分別在宜蘭縣五結鄉○○○路三之四一號九樓之三
陳國寬家中，及台北縣新店市公路局車站，以每兩十四萬元之價格，各出售海洛因二
兩、四兩予陳國寬，而取得販毒收入共八十四萬元。甲○○復於八十六年二月初，與
其女友簡小蘭（下稱簡女）共同基於意圖營利之概括犯意聯絡，以不詳之價格出售海
洛因予綽號「銀盾」、「饅頭」、「張總」、「木源（正雄）」、「阿財」、「小船
」等人，並自「銀盾」者取得四十萬元，自「饅頭」者取得二十萬元，自「木源（正
雄）」處分別取得四十萬元、十九萬七千三百元及五萬元；自「阿財」者處取得十二
萬元之價款。嗣於同年月十六日下午二時許，甲○○偕同簡女攜帶海洛因駕駛ＶＸ｜
八五八八號自用小客車，至宜蘭市○○路二十一巷九之一號二樓，欲販售海洛因予潘
世明等人，尚未交貨即為警查獲；並分別在上開自用小客車及上址二樓內，扣得甲○
○所有供販賣之海洛因六包（淨重二三七．八○公克）及五包（淨重四六．七五公克
）；另在簡女身上扣得販售毒品欠款帳簿一本。甲○○與簡女於翌（十七）日獲准交
保後，又與上訴人乙○○共同基於意圖營利之概括犯意聯絡，以每公斤一百五十萬元
或一百八十萬元不等之價格，向匿居大陸綽號「林董」之不詳姓名男子購買海洛因。
由乙○○先以電話與「林董」議妥價錢及取貨時間、地點後，再以電話或「ＢＢＣＡ
ＬＬ」傳呼機指示甲○○前往高雄市交易，由綽號「林董」者在大陸遙控台灣之不詳
毒梟出貨，甲○○購得毒品後即向乙○○回報。甲○○第一次於八十六年三月上旬在
高雄市「康橋大飯店」交易完成毒品海洛因一公斤；第二次於同年四月初在高雄市「
國群大飯店」交易完成海洛因一公斤。甲○○取得海洛因後，即予以分裝，再以每半
兩五萬元之價格，在台北縣三重市明志國中附近某清茶館販賣予綽號「阿邦」之不詳
姓名之人共三次，其中二次各賣半兩，另一次賣一兩，販賣所得共計二十萬元，每賣
一兩可賺取三至五萬元不等之利益。嗣甲○○於八十六年四月十六日，先將「000
000000號」、「000000000號」二支行動電話交予乙○○，以供聯絡
交易毒品之用。甲○○於同日到達高雄後，即住宿於高雄市○○○路三十號「六合大
飯店」三○一六號房間；翌（十七日）日下午一時許，以四百五十萬元之價格販入毒
品海洛因三公斤成功，於同日下午四時步出門口時，即為警查獲，並扣得海洛因磚三
塊（淨重三‧○四一．六七公克）等情。因而撤銷第一審關於上訴人等販賣毒品暨定
應執行刑部分之判決，改判論處上訴人等共同連續販賣毒品，累犯罪刑，固非無見。
惟查：(一)、原判決認定甲○○自八十五年十一月間起，基於販賣毒品牟利之概括犯意
，先後多次在台北、基隆、宜蘭、高雄等地，以每兩十二萬元，每錢一萬五千元之價
格，向綽號「東尼」、「林仔」等人販入不詳數額之海洛因等情，而就此部分併論以
販賣毒品既遂罪。惟並未於理由內說明其憑以認定甲○○有向「東尼」、「林仔」等
人多次販入海洛因之證據及理由，難謂無不憑證據認定犯罪事實之違法。本院前次發
回意旨對此已加以指明，乃原判決仍未加以更正或說明，致此項瑕疵依然存在，自屬
可議。(二)、原判決於理由第九段內說明：販賣毒品所得，依修正前肅清煙毒條例第十
三條第一項規定屬必須沒收之物，並謂第一審判決認定甲○○販賣海洛因予陳國寬及
綽號「銀盾」、「饅頭」、「木源（正雄）」、「阿財」、「阿邦」等人，但並未認
定其所得財物若干，並宣告沒收，顯有未當，而據為撤銷第一審判決之理由之一（見
原判決第三十二頁第九行至第十二行）。然原判決認定甲○○販賣海洛因予綽號「張
總」、「小船」二人部分，亦未明確認定其販賣之數量、次數及所得之財物若干，復
未將其此部分販賣毒品所得予以宣告沒收，同具有其所指摘第一審判決之違法情形，
併有可議。(三)、原判決認定乙○○係指使甲○○前往高雄市販入海洛因之人，而論以
販賣毒品罪之共同正犯。無非以乙○○曾將ＶＸ｜八五八八號自用小客車借予甲○○
使用；而甲○○於南下高雄市購毒之前，先將「000000000號」、「000
000000號」二支行動電話交予蘇某使用；而其二人在黃某南下高雄前後，有大
量密集之通話，所談內容又明顯與交易毒品有關；且警方於查獲乙○○時，竟在其皮
夾內查得簡女之身分證等情，為其主要之論據。惟查上述證據資料似僅屬蘇某涉案之
間接或情況證據，而非直接證據；是否已達確切證明蘇某犯罪之程度？猶非全無研酌
餘地。原判決理由雖謂上訴人等電話中所談內容「明顯」與販毒有關云云（見原判決
第十五頁第六行至第八行）。然依其理由第三段第（四）、（五）小段所引敘之電話
通話紀錄內容觀之，其中如「蘇董的兩支行動電話都打不通……再聯絡。」、「蘇：
還沒走？黃：還沒走」、「蘇：見第一次面了，那說幾點？黃：啥？」、「有說幾點
嗎？黃：有那要來了」、「蘇：朋友要來了嗎？黃：對啦」、「蘇：那個在那裏嗎？
紀仔在那裏嗎？黃：沒有」、「蘇：那對方呢：黃：對方來了，來過了」、「蘇：那
拿給你了嗎？黃：拿給我了」、「蘇：要馬上回來就對了？黃：對啦」、「蘇：出發
打個電話給我，黃：我知道」、「家裡的董仔打電話叫你趕快和他聯絡」、「蘇：還
沒回來啊，黃……紀仔沒有辦法和我搭飛機回台北，因為那邊還有事情，所以我個人
先行」、「你帶我們家裏的人要上來就對啦，那上來就拿給龍就好」、「蘇：喂，董
仔你好，董：有聯絡到了沒？」、「蘇：有啊有啊，要上來了。董：我，交給他了嗎
？」、「蘇：對，那錢我匯過去了，董：我，好啦好啦，即之前的帳都清就對了」…
…「家裡的人有無找我」、「厝那邊有無找我？」、「今天的工作可能壞掉的樣子」
、「明天可能會出來，我這個電話可能沒用了」、「大哥，我們自己的壞掉了，明天
可能要向人調幾個，有地方調，但要現金，所以你怎麼樣，晚一點主動和我聯絡」、
「麻煩跟你老大講一下，明天你們要的東西我已問她，她是有幾個，要一起拿，但要
現金，你跟你大仔說，看能否準備一百五十以上，晚上再叫他跟我聯絡一下」、「家
裡的人找已一小時了」、「家裡那邊有情況，叫我後天再下去，看如何，請打電話來
，說後天才可以，他大後天才要去」……等語。其用語隱諱，真意曖昧，尤未明指雙
方有交易海洛因之情形。且依卷內通話紀錄表之記載，其發話人及受話人有乙○○、
「阿邦」、「俊傑」、「許仔」、「徐仔」、「文雄」、「張總」及某男、某女等多
人，其通話之對象不一，並非全屬乙○○與甲○○或「大陸董仔」之電話談話（見第
一審卷第四十五頁至第九十六頁）。究竟上開通話中何部分之談話與甲○○向「大陸
董仔」買賣海洛因有關？原判決並未具體說明其憑以解釋上述談話內容俱與乙○○、
甲○○二人向「大陸董仔」販入海洛因有關之確切憑據何在，僅以乙○○所辯上述談
話係討論有關買賣走私古董、茶壺、檀木傢俱並非實情，以及甲○○前往高雄向大陸
「董仔」所指派之人販入海洛因時，蘇、黃二人頻頻以電話互相聯繫，蘇某並曾與綽
號「董仔」之人談及約定之人是否已到達某地，或是否已交貨、匯款等情，遽謂上訴
人等電話中所談內容「明顯」與販毒有關，而據以推認甲○○係受乙○○之指示出面
進行交易毒品海洛因，不免速斷。究竟乙○○與甲○○之關係如何？原判決所引敘之
前揭電話談話內容，分別為何人與何人間之談話？其真意為何？是否確與買賣海洛因
有關？乙○○於案發前曾否自大陸走私古董、茶壺或檀木傢俱進口？其有無走私上述
物品之犯罪紀錄？若有，賣方為何人？雙方如何聯絡？又黃某販入毒品之數量甚鉅，
價值不菲，其購毒資金來源為何？蘇某有無提供資金？若有，其如何提供？金額若干
？若否，何以其能指使甲○○至高雄購買毒品？此外，甲○○於南下高雄之前，將上
述二支行動電話交予乙○○之真正用意為何？與蘇某指示其至高雄購買毒品有無關聯
？其有無使用該二支電話與甲○○通話？次數若干？而簡女既為黃某之女友，且屬已
婚，何以竟將其身分證交由蘇某保管？簡女本人對此有何說詞？又甲○○於原審辯稱
：上述ＶＸ｜八五八八號自用小客車，係其以八、九十萬元向其友人之兄所開設之當
舖購得之流當品，並非向乙○○所借用；伊至高雄購買毒品，並非駕駛該車前往，係
搭乘飛機一節（見原審卷第一宗第六十頁、第六十一頁），是否屬實？以上疑點俱與
判斷蘇某是否與黃某共犯本案有關，猶有再進一步深入詳予調查勾稽之必要。本院前
次發回意旨，對以上大部分疑點，均已詳加指明。乃原審仍未徹底根究明白，遽行判
決，尚嫌速斷，自不足以昭折服。以上或為上訴意旨所指摘，或為本院得依職權調查
之事項，應認原判決仍有撤銷發回之原因。又原判決不另為無罪諭知部分與發回部分
有審判不可分關係，應併予發回。再肅清煙毒條例已於八十七年五月二十日修正為毒
品危害防制條例，本件係該條例修正前繫屬之案件，依同條例第三十五條第一項第三
款，應依修正後之規定辦理之，附此敘明。
據上論結，應依刑事訴訟法第三百九十七條、第四百零一條，判決如主文。
中　　　華　　　民　　　國　　九十一　　年　　　一　　　月　　 十五 　　日
                              最高法院刑事第六庭
                                  審判長法官  吳　雄　銘
                                        法官  池　啟　明
                                        法官  石　木　欽
                                        法官  郭　毓　洲
                                        法官  吳　三　龍
      右正本證明與原本無異
                                              書  記  官
中　　　華　　　民　　　國　　九十三　　年　　　一　　　月　　二十九　　日
                                                                       Ｍ
